台灣高等法院台中分院刑事判決　　 96年度上更(一)字第146號
上　訴　人
即　被　告　丙○○
指定辯護人　本院公設辯護人 甲○○
上列上訴人因違反槍砲彈藥刀械管制條例案件，不服台灣台中地
方法院92年度訴字第1236號中華民國93年3月10日第一審判決（
起訴案號：台灣台中地方法院檢察署91年度偵字第16555號），
提起上訴，判決後經最高法院發回更審，本院判決如下：
    主      文
原判決撤銷。
丙○○未經許可，持有可發射子彈具有殺傷力之土製槍枝，處有
期徒刑壹年參月，併科罰金新臺幣捌萬元，罰金如易服勞役，以
新臺幣壹仟元折算壹日。扣案之土製槍枝貳枝（含螺帽貳顆）及
煙火類火藥壹包（鑑餘淨重0．65公克）均沒收。
    事      實
一、丙○○明知其於民國91年4、5月間某日，在台中市○○路45
    號其住處公寓大樓頂樓拾獲不詳之人棄置之紙袋內裝有均具
    有殺傷力之土製槍枝二枝（含螺帽二顆）及屬於彈藥主要組
    成零件之煙火類火藥一包，竟將上述土製槍枝二枝及火藥一
    包持置於台中市○○路45號四樓其辦公處內，而未經許可持
    有可發射子彈具有殺傷力之土製槍枝及屬於彈藥主要組成零
    件之。嗣經警接獲線報，於91年8月21日20時許，至上址丙
    ○○辦公處內扣得上述土製槍枝二枝（含螺帽二顆）及火藥
    一包（鑑餘淨重0．65公克）。
二、案經台中縣警察局豐原分局報告台灣台中地方法院檢察署檢
    察官偵查起訴。
    理      由
一、上訴人即被告丙○○（下稱被告）固對於上揭時地為警查扣
    前述土製槍枝二枝及煙火類火藥一包之事實坦承無誤，但否
    認有何違反槍砲彈藥刀械管制條例犯行，辯稱：伊於91年4
    、5月間某日在伊住處大樓頂樓拾獲內裝有扣案物品之袋子
    後，即將該袋物品放在為警查獲處，伊並不知袋內所裝物品
    為土製槍枝及火藥云云。
二、惟查：
(一)、被告自警詢、偵查及法院審理時，始終供稱：扣案土製槍枝
    及煙火類火藥確係被告於91年4、5月間拾獲後，將之放置於
    被告上址辦公處內，嗣於前述時間為警持原審核發之搜索票
    查扣等節。
(二)、並有上開土製槍枝二枝（含螺帽二顆）及煙火類火藥一包可
    資佐證。又扣案土製槍枝二枝經送請內政部警政署刑事警察
    局及法務部調查局鑑定結果，均認為均具有殺傷力，且係以
    引燃螺帽底部小孔上之棉線，引爆其內火藥「射出彈頭」，
    有內政部警政署刑事警察局92年4月16日刑偵5字第09103191
    26號鑑驗通知書（見偵查卷第32頁）及法務部調查局92年10
    月13日調科參字第09200355940號鑑定通知書（見原審卷第1
    63頁）各一份在卷可稽。該土造槍枝依檢驗結果分析研判，
    認係置拉炮於管內，將拉炮的一支腳線伸出管外做為起火裝
    置，復於管內填塞增加發射動力的火藥及如照片三之拋射物
    體，於適當距離具有殺傷力，就火器而言，口徑超過20ｍｍ
    （國外文獻亦有以22ｍｍ為區分標準）者歸類為火砲項，本
    案送鑑管狀可歸類為土製槍枝（火銃），故不屬火砲類，而
    屬土製槍枝，業經法務部調查局鑑定明確，此有該局前述鑑
    定通知書一份足參，證人即曾參與扣案槍枝鑑定之內政部警
    政署刑事警察局偵五隊偵查員許家敏於原審亦到庭結證稱：
    當初伊認為該（土造槍枝）不屬於爆裂物，所謂炮應該是依
    外國的文獻來區分，22公釐口徑以上才是炮，本案是22公釐
    以內（原審卷第242頁）等情，可見該槍枝，以口徑論已非
    屬爆裂物。
(三)、扣案之火藥一包經內政部警政署以呈色試驗法、氣相層析質
    譜分析法、掃描式電子顯微鏡＼Ｘ射線能譜分析法鑑驗結果
    ，毛重為1．89公克，淨重0．70公克，取0．05公克鑑驗用
    罄，餘0．65公克，檢出碳粉（Ｃ）、鋁粉（Ａ1）、氯酸鉀
    （ＫＣ103）及硫（Ｓ）等成分，認係煙火類火藥，依據86
    年11月24日內政部台（86）內警字第8670683號公告，火藥
    為炸彈或爆裂物之主要組成零件，此有內政部警政署刑事警
    察局92年6月18日刑偵五字第0920111314號函及92年3月11日
    刑鑑字第09120040222號鑑驗通知書各一份（見原審卷第64
    、75頁）在卷可按。是扣案煙火類火藥顯係屬槍砲彈藥刀械
    管制條例第4條第1項第2款所稱彈藥之主要組成零件至為明
    確。
(四)、復查被告於91年8月22日警詢時，坦承在上址頂樓拾獲裝有
    扣案土製槍枝二枝及煙火類火藥一包後，旋即至該棟大樓十
    二樓明亮處檢視，發現該土造槍彈，並將該物品拿至四樓電
    腦室內放置等情，（見偵查卷第8頁）；嗣於原審審理中亦
    直承其於警詢中確有如上之供述，且警詢筆錄係經伊看過後
    始簽名等語（見原審卷第126、127頁）。參以，被告既係在
    住處大樓頂樓拾獲以袋子包裝之扣案物品，其豈有不加以檢
    視，在不知拾獲何物品之情況下，即率予拿至辦公處內放置
    之理。況在案發當天警方及海巡署人員至被告位於台中市○
    ○路45號四樓電腦室內，除查獲上開土造槍枝及火藥外，也
    同時查獲日文「GUN」書籍、「GUN」珍藏本、最新世界手槍
    圖鑑，計三本有關槍枝之書籍，該書籍中又刊登各式槍管之
    照片，被告也坦稱有看過該書刊（見本院上訴字卷第68頁）
    ；顯示被告對於槍管、槍枝已有相當之認識，況扣案土製槍
    枝二枝，均係以鐵管加工而成，一端開口，另端以活動螺帽
    封閉，且鐵管外部經加裝有供人把握裝置，其中一枝土製槍
    枝之螺帽並已裝有棉線，顯與一般單純鐵管不同，有各該土
    製槍枝扣案可稽。被告嗣於原審及本院辯稱其拾獲前述紙袋
    後，即持至辦公處置放，不知袋內有扣案槍枝及火藥云云，
    顯非可採。
(五)、雖本案警方尚查扣有「土造槍管三支」、「土造鋼筆手槍半
    成品三支」、「鉛彈一包」、「鋼珠一包」、「碳粉二包」
    、「改造工具一批」及「手槍書籍三本」；被告並承認扣案
    之土造子彈2顆及半成品4顆，係其以扣案之銅條及工具磨出
    來的等語。依上開證據，可懷疑扣案之上開土製槍枝二枝可
    能係被告製造，而非被告所拾獲。但被告除供承扣案之土造
    子彈2顆及半成品4顆，係其以扣案之銅條及工具磨出外，並
    未承認上開土製槍枝二枝及火藥一包係其所製造或買受。參
    酌採陪審制國家之一般證據法則，均認被告之前科（即犯罪
    行為）、品性、行為傾向或已被證明之犯罪行為，不能作為
    證明被告有其他類似犯罪行為之證據，而且於採陪審團認定
    事實之法制，此類證據均予排除，避免讓陪審團接觸，污染
    陪審團之心證，在無明確證據之情形下，因被告有此傾向，
    素行，而認定被告有此犯行，此即所謂「性格證據」法則。
    本件被告僅承認上開土製槍枝、火藥係其拾獲，並無積極證
    據證明係其所製造。至於尚自被告處查扣「土造槍管三支」
    、「土造鋼筆手槍半成品三支」、「鉛彈一包」、「鋼珠一
    包」、手槍書籍三本等物，及被告承認磨製土製子彈等證據
    ，類似「性格證據」之性質，亦只能證明被告有製造槍枝、
    子彈之危險。如無積極證據，自不能因只能證明其有製造槍
    枝、子彈之危險，即進而認定其有製造槍枝之犯行。又法院
    應在檢察官起訴之範圍內為裁判，雖刑事訴訟法第267條規
    定「檢察官就犯罪事實一部起訴者，其效力及於全部」，但
    與檢察官起訴之犯罪事實，有裁判上一罪關係之未起訴部分
    ，除非檢察官已主張並舉證證明。或檢察官雖未主張，但就
    已調查之證據，已可明確認定，法院才有義務就該未起訴部
    分之犯罪事實認定審判。並非被告有可疑為裁判上一罪關係
    之犯行，法院即有調查之義務。本件被告所持有被查獲之土
    造槍枝二枝及火藥，本院依現存之證據只能依被告之自認定
    係其所拾獲而予持有，並此敘明。
(六)、內政部警政署刑事警察局偵五隊即爆裂物鑑驗單位所出具之
    上開鑑驗通知書雖認：該二送鑑物品之構造，因無槍身、板
    機、擊錘、撞針、滑套、彈匣、轉輪等其他各式槍砲之主要
    組成零件，且取出或射出彈頭、爆竹火藥之後，剩餘之本體
    構造只為金屬管及螺帽而已，與槍砲之構造不同，認非屬槍
    砲彈藥刀械管制條例第4條第1項第1款之其他各式槍砲及同
    法第11條之客體，而屬同條例第4條第1項第2款所指之爆裂
    物云云。然按所謂爆裂物，係指其物有爆發性，且有破壞力
    ，可於瞬間將人及物殺傷或毀損者而言（最高法院22年度上
    字第4131號判例意旨參照）。查上述扣案送鑑物品係以引燃
    螺帽底部小孔上之棉線，引爆其內火藥「射出彈頭」一節，
    業如前述，則其殺傷力之產生顯與槍枝相同（均係以射出之
    子彈傷人），而與炸藥、棉火藥、雷汞等爆裂物有間，內政
    部警政署刑事警察局偵五隊所出具之上述鑑驗通知書誤認該
    二扣案物品係屬「爆裂物」云云，尚有未合，另原審向內政
    部警政署刑事警察局再次函詢：何以認定係「爆裂物」？亦
    據內政部警政署函覆：該槍係屬槍砲彈藥刀械管制條例第四
    條第一項第一款所指之其他可發射金屬或子彈具有殺傷力之
    各式「槍砲」亦或是第4條第1項第2項所指之爆裂物，建請
    另洽其他單位鑑測，此有內政部警政署刑事警察局92年6月1
    8日刑偵五字第0920111314號函文附卷可參（見原審卷第66
    頁）；可見內政部警察署原鑑測單位並非槍枝組之鑑定人員
    ，其鑑定結果認扣案之槍枝二支係屬爆裂物，自難採憑。
(七)、至被告前審選任辯護人以系爭鐵管是否能射出子彈？是否具
    有殺傷力？所謂適當距離為何？未經彈頭動能測試無法確定
    為由，爭執調查局前開鑑定結果為不可採云云，然：(1)有無
    殺傷力，係客觀事實與刑法上殺人、重傷、傷害等尚涉及行
    為人主觀上之犯意者無關，且(2)所謂『適當距離』即意指最
    具威力時之距離，其範圍視槍枝種類、發射彈丸狀況及火藥
    填裝量等情形而定，復按(3)武器字典等定義，槍係一金屬管
    狀物，藉爆炸、彈簧、壓縮空氣等動力，將拋射體況金屬管
    射向目標，本案送鑑金屬管符合前述定義，惟非制式槍械且
    口徑小於ｍｍ，故歸類為土製槍枝，再就送鑑金屬管的裝
    置構造，雖不適合已知的制式子彈發射，但由發現拉炮腳線
    的事實，配合金屬管的構造，適度組裝增強射出威力，認能
    射出如本案送鑑有尖銳鋼釘之鉛質圓錐金屬體，據此研判其
    具有殺傷力。至於(4)鑑定土製槍枝或子彈是否具有殺傷力，
    則可採實際射擊方式檢測，或就其機櫼械性能、組合構造等
    情形研判推論得知，此業據法務部調查局93年6月1日調科參
    字第0930 0211470號函覆本院明確（本院上訴字卷第45、46
    頁）；而鑑定槍枝是否具有殺傷力，並不以實彈射擊為唯一
    之鑑定方法，本件法務部調查局既屬我國專責之刑事鑑定機
    構，該局於鑑定時並分別針就扣案槍枝之結構及機械狀況、
    材質、內部構造等詳細拆析，再佐以其拉炮腳線，配合金屬
    管之構造，適度組裝增強發射威力，認能發射出尖銳鋼釘之
    鉛質圓錐金屬體，而本於專業立場判定具殺傷力，其鑑定結
    果自堪採信。雖證人許家敏於原審審理中又證稱：伊認為扣
    案槍枝是否具有殺傷力很難講云云。惟證人許家敏係負責爆
    裂物之鑑定人員，並非槍枝組之鑑定人員，且針對扣案物品
    （即土製槍枝）是否具殺傷力一節，經前述二鑑定單位鑑定
    結果，既均認確具有殺傷力無訛，自難僅憑證人許家敏不明
    確之證詞，據為有利於被告之認定。
(八)、證人劉淑珍於原審到庭證稱：未注意被告於91年4、5月間有
    無撿到東西（見原審卷第107頁）；被告之妻欒慎靜於原審
    亦證稱：鐵管拿回以後，是用塑膠袋裝的，伊只有用眼睛看
    ，沒有拿出來，也沒有特別去算幾支等語（見原審卷第241
    頁），是證人劉淑珍、欒慎靜或未注意或未檢視被告取回之
    物，致不知實際情形為何，自無再予傳訊之必要，附此敘明
    。
三、綜上所述，被告既於檢視後，明知其於4、5月間在十二樓樓
    頂陽台上拾獲之紙袋內裝有火藥及土造槍枝，仍予藏放，顯
    有持有不法之意圖，所辯不知係槍枝、火藥云云，要係事後
    卸責之詞，尚難採信。本案事證明確，被告犯行堪以認定。
四、刑法第2條第1項規定：「行為後法律有變更者，適用行為時
    之法律。但行為後之法律有利於行為人者，適用最有利於行
    為人之法律。」(1)查被告被查獲時之91年8月22日，槍砲彈
    藥刀械管制條例第11條第4項原規定為「未經許可持有、寄
    藏或意圖販賣而陳列第1項所列之槍砲者（即同條例第4條第
    1項第1款所稱其他可發射金屬或子彈具有殺傷力之各式槍砲
    ），處一年以上七年以下有期徒刑，併科新台幣七百萬元以
    下罰金。」上開規定於94年1月26日修正刪除，移列於同條
    例第8條第4項，其法定刑則修正為「三年以上十年以有期徒
    刑，併科新台幣七百萬元以下罰金」新修正之規定，並非有
    利於被告，應適用行為時之規定。(2)、本件被告犯罪後，刑
    法第33條第5款關於罰金法定最低度刑，原規定為銀元一元
    以上。95年7月1日修正公布施行之刑法第33條第5款則規定
    為新台幣一千元以上，以百元計算之。修正後之刑法第33條
    第5款規定，並非有利於行為人，依刑法第2條第1項規定，
    應適用行為時之規定。(3)、被告犯罪時，刑法第42條第2項
    前段規定刑：易服勞役以1元以上3元以下折算一日。又被告
    行為時之易服勞役折算標準，業據修正前罰金罰鍰提高標準
    條例第2條前段規定，就其原定數額提高為100倍折算一日，
    則本件被告行為時易服勞役折算標準，應以銀元300元折算1
    日，即新台幣900元折算1日。惟95年7月1日修正公布施行之
    刑法第42條第3項前段規定：易服勞役以新台幣一仟元、二
    仟元或三仟元折算一日。比較修正前後之易服勞役折算標準
    ，以修正後之規定，較有利於被告，則應依刑法第2條第1項
    後段規定，適用修正後刑法第42條第3項前段規定，定其折
    算標準。
五、被告丙○○所為，核犯94年1月26日修正前槍砲彈藥刀械管
    制條例第11條第4項未經許可持有可發射子彈具有殺傷力之
    土製槍枝罪及同條例第13條第4項之未經許可持有彈藥主要
    組成零件罪。檢察官誤認被告持有土製槍枝之所為，係犯槍
    砲彈藥刀械管制條例第7條第4項之未經許可持有彈藥罪，尚
    有未合，惟其起訴之社會基本事實既屬同一，應予變更其起
    訴法條。又被告同時同地持有土製槍枝及彈藥主要組成零件
    ，係以一行為觸犯上述二罪名，為想像競合犯，應依刑法第
    55條規定，從一重之修正前槍砲彈藥刀械管制條例第11條第
    4項未經許可持有可發射子彈具有殺傷力之土製槍枝罪論處
    。再被告未經許可持有彈藥主要組成零件罪部分，雖未據公
    訴人提起公訴，然此部分既與經起訴部分具有想像競合犯之
    裁判上一罪關係，自為起訴效力所及，基於審判不可分之原
    則，本院仍得一併併予審理。原審認被告犯行明確，對之論
    處罪刑，固非無據。但槍砲彈藥刀械管制條例第11條第4項
    之規定，已經刪除，移列於同條第8條第4項，其法定刑亦有
    變更，原審未及比較適用，嫌有未洽。另刑罰罰金最低度刑
    及易服勞役之折算標準，亦均有修正，原審未及比較適用，
    亦有未合。被告上訴否認犯罪，雖無理由，但原審判決既有
    上開瑕疵，應由本院將原審判決撤銷改判。爰審酌被告犯罪
    之動機、目的、手段、所持有土製槍枝及煙火類火藥之數量
    及其犯罪後猶飾詞圖卸罪責，態度不佳等一切情狀，量處被
    告有期徒刑一年三月，併科罰金新台幣八萬元，並就所處罰
    金刑部分諭知易服勞役之折算標準。扣案具有殺傷力之土製
    槍枝二枝（含螺帽二顆）及鑑餘之「彈藥之主要組成零件—
    煙火類火藥」一包（鑑餘淨重0．65公克），係屬違禁物，
    應依刑法第38條第1項第1款之規定予以宣告沒收。至扣案經
    內政部警政署刑事警察局於鑑驗時取樣鑑驗用罄之0．05 公
    克煙火類火藥，既已滅失，即不再予宣告沒收。
據上論斷，應依刑事訴訟法第369條第1項前段、第364條、第299
條第1項前段、第300條，槍砲彈藥刀械管制條例第13條第 4項，
94年1月26日修正前之槍砲彈藥刀械管制條例第11條第4項，刑法
第11條前段、第2條第1項、第55條、第42條第3項、第38條第1項
第1款，判決如主文。
本案經檢察官乙○○到庭執行職務。
中　　華　　民　　國　　96　　年　　6　　月　　13　　日
            刑事第九庭    審判長法　官　陳　筱　珮
                                法　官  康  應  龍
                                法　官  趙  春  碧
上列正本證明與原本無異。
如不服本判決應於收受送達後十日內向本院提出上訴書狀，其未
述上訴之理由者並得於提起上訴後十日內向本院補提理由書 (
均須按他造當事人之人數附繕本)。
                                書記官  胡  美  娟
中　　華　　民　　國　　96　　年　　6 　　月　　14　　日
附錄本案論罪科刑法條全文：
修正前槍砲彈藥刀械管制條例第11條：
  未經許可，製造、販賣或運輸第四條第一項第一款所稱其他可
  發射金屬或子彈具有殺傷力之各式槍砲者，處五年以上有期徒
  刑，併科新台幣一千萬元以下罰金。未經許可，轉讓、出租或
  出借前項所列槍砲者，處三年以上十年以下有期徒刑，併科新
  台幣七百萬元以下罰金。
  意圖供自己或他人犯罪之用，而犯前二項之罪者，處無期徒刑
  或七年以上有期徒刑，併科新台幣一千萬元以下罰金。
  未經許可，持有、寄藏或意圖販賣而陳列第一項所列槍砲者，
  處一年以上七年以下有期徒刑，併科新台幣七百萬元以下罰金
  。
  第一項至第三項之未遂犯罰之。
槍砲彈藥刀械管制條例第13條：
  未經許可，製造、販賣或運輸槍砲、彈藥之主要組成零件者，
  處三年以上十年以下有期徒刑，併科新台幣七百萬元以下罰金
  。
  未經許可，轉讓、出租或出借前項零件者，處一年以上七年以
  下有期徒刑，併科新台弊五百萬元以下罰金。
  意圖供自己或他人犯罪之用，而犯前二項之罪者，處五年以上
  有期徒刑，併科新台幣一千萬元以下罰金。
  未經許可，持有、寄藏或意圖販賣而陳列第一項所列零件者，
  第六月以上五年以下有期徒刑，併科新台幣三百萬元以下罰金
  。
  第一項至第三項之未遂犯罰之。
